臺灣彰化地方法院民事判決
108年度訴字第767號
原      告  王文吉  
訴訟代理人  林育生律師
被      告  鐘清江  

訴訟代理人  鐘昌文  

被      告  鐘良苡  
上  一  人
訴訟代理人  楊振裕律師
被      告  鐘黃麗雪
            鐘進國  
            鐘泓麒  


上  一  人
訴訟代理人  鐘黃月枝

被      告  鐘墻    

            鐘元亮  
上列當事人間請求分割共有物事件，本院於民國110年9月6日言
詞辯論終結，判決如下：
    主  文
兩造共有坐落彰化縣○○市○○段00地號土地（面積5051平方公尺，
特定農業區農牧用地)應分割如附圖即彰化縣員林地政事務所收
件日期民國109年12月9日員土測字第240400號複丈成果圖所示，
編號甲面積910.21平方公尺，由被告鐘進國、鐘泓麒取得，按應
有部分二分之一、二分之一之比例維持共有；編號乙面積1820.4
2平方公尺，由被告鐘良苡、鐘黃麗雪取得，按應有部分二分之
一、二分之一之比例維持共有；編號丙面積910.21平方公尺由被
告鐘清江取得；編號丁面積910.21平方公尺由原告取得；編號戊
面積499.95平方公尺，由被告鐘清江、鐘良苡、鐘黃麗雪、原告
王文吉各按應有部分五分之一、被告鐘進國、鐘泓麒各按應有部
分十分之一之比例維持共有。
原告其餘之訴駁回。
訴訟費用由附表一之共有人依附表一之應有部分比例分擔。
    事實及理由
壹、程序部分：被告鐘清江、鐘黃麗雪、鐘進國、鐘泓麒、鐘墻
    、鐘元亮經合法通知，無正當理由未於最後言詞辯論期日到
    場，核無民事訴訟法第386條所列各款情形，爰依原告之聲
    請，由其一造辯論而為判決。
貳、實體部分：
一、原告主張：
　㈠坐落彰化縣○○市○○段00地號土地(下稱系爭62地號、面積5051
    平方公尺)為原告、被告鐘清江、鐘良苡、鐘黃麗雪、鐘進
    國、鐘泓麒等6人共有，應有部分如附表一所示；坐落同段6
    3-5地號土地(下稱系爭63-5地號、面積464平方公尺)為原告
    、被告鐘清江、鐘墻、鐘良苡、鐘元亮等5人共有，應有部
    分如附表二所示。
　㈡系爭62地號土地之使用分區為特定農業區、使用地類別為農
    牧用地，屬農業發展條例（下稱農發條例）第3條第11款之
    所稱之耕地，目前系爭62地號土地坐落一農舍、一違建，且
    四面僅一面臨路，尚應審酌道路通行利益，而系爭土地分割
    後，每人所分得之面積未逾0.25公頃，依農發條例第16條第
    1項前段之規定，不能採原物分割之方式分割，故請求變價
    分割。系爭63-5地號土地目前供道路使用，面積狹隘，倘若
    原物分割，或造成鄰近系爭62地號土地、同段63至63-4地號
    土地無道路通行，或造成共有人實際尚無法使用土地之情形
    ，爰依民法第823條第1項、第824條第2項規定，請求2筆土
    地均變價分割，所得價金按兩造共有比例分配。
　㈢並聲明：1.系爭62地號土地准予變價，所得價款依附表一比
    例分配。2.系爭63-5地號土地准予變價，所得價款依附表二
    比例分配。　
二、被告方面：
  ㈠被告鐘良苡：　　
　1.系爭62地號土地於農發條例民國89年1月4日修正前，原共有
    人為被告鐘清江、鐘良苡、鐘墻、訴外人鐘萬賀、鐘坪等5
    人，嗣被告鐘黃麗雪於81年1月22日因買賣取得鐘萬賀之應
    有部分，鐘墻於95年8月31日贈與其應有部分與被告鐘進國
    、鐘泓麒，鐘坪於107年4月16日贈與其應有部分與原告，是
    系爭土地於89年1月4日農發條例修正前即為共有耕地，依農
    發條例第16條第1項第3、4款規定，分割後每人所有面積不
    受應達0.25公頃之限制，分割後可為5筆。
　2.系爭62地號土地原共有人曾於80年1月31日簽訂分管協議書(
    下稱系爭協議)，並經鈞院公證處公證在案，全體共有人均
    依分管協議占有使用特定部分，系爭協議並約定以此分管協
    議為將來分割之依據，且慮及各分管土地之經濟利用及避免
    分割後形成袋地，系爭協議亦有約定各共有人應按應有部分
    留設6米寬之私設道路供全體共有人通行使用，嗣於84年間
    ，被告鐘良苡就其分管部分合法申請興建農舍並取得使用執
    照。因此，被告鐘良苡主張依系爭協議為分割方案，並規劃
    系爭農地中間留設6米道路供通行，由全體共有人按應有部
    分保持共有，並使各坵塊之分得人均可藉該私設通路連接至
    公路，並無日後通行之困難，共有人亦得按向來事實上分管
    位置取淂所有權，避免虛耗長久以來使用系爭土地之經濟上
    利益。故被告鐘良苡主張應以系爭協議為分割方案，即彰化
    縣員林地政事務所109年12月9日員土測字第240400號複丈成
    果圖(卷二第63頁，下稱甲案)，編號甲面積910.21平方公尺
    由被告鐘進國、鐘泓麒共有取得，並按各1/2部分維持共有
    ；編號乙部分面積1820.42平方公尺分歸被告鐘良苡、鐘黃
    麗雪之應有部分為1/2比例維持共有；編號丙部分面積910.2
    1平方公尺分歸被告鐘清江取得；編號丁部分面積910.21平
    方公尺由原告取得；編號戊部分面積499.95平方公尺，分由
    兩造按應有部分比例維持共有。
　3.系爭63-5地號土地於79年10月18日辦理分割登記，為同段分
    割前63地號土地及系爭62地號農地之共有人考量土地之有效
    經濟利用，規劃倒ㄈ字形之私設道路，往西連接系爭62地號
    土地中間所留設之6米寬私設道路，使系爭62地號土地及分
    割前63地號土地之共有人均可經由私設道路及系爭63地號土
    地往東或往南連接至公路，故系爭63-5地號土地乃同段63-1
    至63-4地號土地所需之通行道路，依物之使用目的不能分割
    ，原告請求分割系爭63-5地號土地應無理由等語。
　4.並聲明：①兩造共有系爭62地號土地應依甲案分割，編號甲
    面積910.21平方公尺由被告鐘進國、鐘泓麒共有取得，並按
    各1/2部分維持共有；編號乙部分面積1820.42平方公尺分歸
    被告鐘良苡、鐘黃麗雪之應有部分為1/2比例維持共有；編
    號丙部分面積910.21平方公尺分歸被告鐘清江取得；編號丁
    部分面積910.21平方公尺由原告取得；編號戊部分面積499.
    95平方公尺，分由兩造按應有部分比例維持共有。②原告其
    餘之訴駁回。
　㈡被告鐘進國稱：同意分割，還沒想好分割方案等語。
　㈢被告鐘泓麒及其訴訟代理人稱：同意分割，系爭62地號土地
    只要道路開出來就沒有意見等語。
　㈣其餘被告未到庭亦未具狀表示意見。
三、本院判斷：
　㈠系爭62地號土地部分：
　1.按各共有人，除法令另有規定外，得隨時請求分割共有物，
    但因物之使用目的不能分割或契約訂有不分割之期限者，不
    在此限，民法第823條第1項定有明文。查系爭62地號土地為
    特定農業區之農牧用地，屬農發條例第3條第11款所定之耕
    地，其上坐落被告鐘良苡所有、同段181建號(門牌號碼彰化
    縣○○市○○巷0000號)之農舍一棟等節，有土地登記謄本、建
    物登記謄本在卷為憑(見本院卷一第15至19頁、109頁)，並
    經本院現場履勘及囑託彰化縣員林地政事務所測量人員測量
    明確，有現場照片及彰化縣員林地政事務所109年4月22日員
    地二字第1090002565號函檢附之109年2月24日員土測字第32
    900號複丈成果圖可考(見本院卷一第329至357頁、第387至3
    89頁)，是首應探討系爭62地號土地可否分割或有無分割方
    法之限制。
　2.按依區域計畫法劃定為特定農業區、一般農業區、山坡地保
    育區及森林區之農牧用地，為農業發展條例第3條第11款所
    稱耕地。又每宗耕地分割後每人所有面積未達0.25公頃者，
    不得分割。但有下列情形之一者，不在此限：四、本條例中
    華民國八十九年一月四日修正施行前之共有耕地，得分割為
    單獨所有。前項第四款所定共有耕地，辦理分割為單獨所有
    者，應先取得共有人之協議或法院確定判決，其分割後之宗
    數，不得超過共有人人數，同條例第16條第1項第4款、第2
    項亦有明定。另按已申請興建農舍之農業用地，直轄市、縣
    （市）主管建築機關應於地籍套繪圖上，將已興建及未興建
    農舍之農業用地分別著色標示，未經解除套繪管制不得辦理
    分割，又為農業用地興建農舍辦法第12條所明定。農發條例
    第18條第4項規定：第1項及前項農舍起造人應為該農舍坐落
    土地之所有權人；農舍應與其坐落用地併同移轉或併同設定
    抵押權；已申請興建農舍之農業用地不得重複申請。
　3.查系爭62地號土地為農發條例89年1月4日修正前共有之耕地
    ，原共有人數為5人，故分割後筆數至多不可超過5筆，被告
    鐘進國、鐘泓麒為受贈與移轉之新成立共有關係，兩人分割
    後需繼續維持共有等節，有彰化縣員林地政事務所108年8月
    29日員地二字第1080005831號函在卷為憑(見卷一第99頁)。
    因系爭土地為農發條例89年1月4日修正施行前之共有耕地，
    依前開規定，應不受分割後每宗土地面積需達0.25公頃之限
    制，且依後述分割方案，將系爭土地分割為5宗土地，亦未
    造成耕地細分，應認未違反前開農發條例關於土地分割後宗
    數之限制。再者，系爭土地上建有彰化縣○○市○○○○○0000○鎮
    ○○00000號使用執照之建物，有關套繪管制之範圍、面積、
    位置同使用執照竣工圖內容乙節，有彰化縣員林市公所108
    年10月9日員市建字第1080034027號函及檢附之使用執照竣
    工圖影本在卷為憑(見卷一第153頁、卷二第103至119頁)。
    觀諸上開使用執照內容，乃被告鐘良苡、鐘黃麗雪就系爭62
    地號土地各1/5之應有部分，合計2/5之面積1833.29平方公
    尺申請為農舍之坐落基地，所興建之農舍建築面積則為138.
    62平方公尺，符合建蔽率1/10之規定，申請建築之基地範圍
    為系爭土地之南側部分，故受套繪管制之面積及範圍，應如
    上開使用執照竣工圖所示，為系爭土地南側1833.29平方公
    尺之綠色及紅色(即建物坐落範圍)之部分，其餘面積並未受
    套繪管制(見卷二第111、115頁)，堪可認定。則被告鐘良苡
    興建之農舍坐落基地已受套繪管制，自不得再行分割，且依
    農發條例第18條規定，該部分應分歸農舍所有人即鐘良苡及
    鐘黃麗雪，其餘部分則未受套繪管制而可分割。
　4.按裁判分割共有物，除應斟酌各共有人之意願、利害關係及
    共有物之性質外，尚應斟酌分得部分之利用價值、經濟效用
    等而為公平合理之分配，不受當事人聲明之拘束。是法院為
    裁判分割時，除應斟酌各共有人之意願外，尚需衡酌共有物
    之性質、價格、分割前之使用狀態、經濟效用及公共利益、
    全體或多數共有人利益等因素，並兼顧公平之原則等有關情
    狀，定一適當公平之方法以為分割（最高法院94年度台上字
    第1768號、96年度台上字第108號判決參照）。本院審酌如
    下：
　①系爭62地號土地屬特定農業區之農牧用地、面積5051平方公
    尺、形狀方正略似梯形、地勢平坦，土地東南側為被告鐘良
    苡所有之三層樓鋼筋混凝土建造之農舍1棟，以及鐘良苡所
    有之鐵皮屋兩棟；其餘部分則為農地等節，為本院至現場履
    勘明確，有勘驗筆錄及現場照片為據，並囑託彰化縣員林地
    政事務所鑑測繪製109年2月24日員土測字第032900號複丈成
    果圖為憑(見卷一第327至357頁、第387至389頁)。
　②系爭62地號土地分割筆數不得超過5筆，且被告鐘進國、鐘泓
    麒需維持共有等節，業如上述。被告鐘良苡提出之甲案，將
    系爭土地分為5筆，編號甲部分面積910.21平方公尺，分歸
    被告鐘進國、鐘泓麒各依1/2比例維持共有；編號乙部分面
    積1820.42平方公尺，分歸被告鐘良苡、鐘黃麗雪各1/2維持
    共有；編號丙部分面積910.21平方公尺，分歸被告鐘清江單
    獨所有；編號丁部分面積910.21平方公尺，分歸原告王文吉
    單獨所有；編號戊部分為寬度6公尺之私設道路，依原有應
    有部分由兩造維持共有(見卷二第63頁)。
　③本院審酌甲案之分割方式，係將被告鐘良苡在系爭土地東南
    側興建農舍而受套繪管制之位置，分歸被告鐘良苡及其配偶
    鐘黃麗雪取得，並無違反農舍不得與農地分別讓與之規定，
    亦符合受套繪管制之部分，未解除前不得分割之規定，且將
    系爭62地號土地分為5筆土地，並無違反農發條例第16條第1
    項第4款、第2項之限制，於法尚無不合。而甲案亦與系爭土
    地之原共有人於80年1月31日簽訂並經本院公證處認證之共
    有土地分管協議書之分管區域相符，即原由訴外人鐘墻分管
    之位置，嗣由鐘墻移轉與其子即訴外人鐘進聲後，再由鐘進
    聲贈與被告鐘進國、鐘泓麒，故該部分由鐘進國、鐘泓麒取
    得並維持共有；原由被告鐘清江分管之位置分歸其單獨所有
    ；原由鐘良苡及鐘萬賀分管之位置，因鐘萬賀嗣後將其應有
    部分出售與被告鐘黃麗雪，鐘良苡並與鐘黃麗雪之應有部分
    併同申請興建農舍，故由被告鐘良苡、鐘黃麗雪取得並維持
    共有；原由鐘坪分管之位置，因鐘坪嗣後將其應有部分贈與
    原告，故由原告取得等節，有認證書、共有土地分管協議書
    及所附之地籍圖謄本、彰化縣地籍異動索引、彰化縣員林地
    政事務所108年11月8日員地一字第1080007803號函及檢附之
    95年7月24日土地登記申請書為憑(見卷一第211至235頁、第
    243至247頁、第475至482頁)。被告鐘清江之訴訟代理人即
    其子鐘昌文於本院履勘時，亦稱：之前共有人就系爭62地號
    土地曾有分割協議，也有畫圖，當時共有人都有同意等語(
    見卷一第331頁)；被告鐘泓麒之訴訟代理人即其母鐘黃月枝
    於本院審理時到庭稱：田地部分如果道路開出來就沒有意見
    ，分管時有規劃一條路出來，之前本來有要處理，但是錢談
    不攏等語（見卷二第53頁），而原告於109年9月10日民事陳
    報狀所附之附件，就系爭62地號土地亦採甲案之分割方式(
    見卷二第5頁)。本院斟酌當事人之意見、共有物之性質、分
    割前之使用狀態、經濟效用、分得部分之利用價值及全體共
    有人之利益等有關情狀，並考量分割後土地通行問題，認甲
    案合乎地盡其利及公平原則而為系爭土地適當之分割方法。
　④至原告之訴訟代理人雖於審理時另稱：如果系爭63-5地號土
    地可以如109年9月10日陳報狀附圖方式來開闢道路，則對於
    系爭62地號土地分割方案沒有意見，如不能以該方式開闢道
    路，則單為系爭62地號土地之分割並無實益，考慮撤回訴訟
    等語(見卷二第53頁)，而未明確表示是否同意採行甲案。然
    法院定共有物之分割方法，應斟酌當事人之聲明、共有物之
    性質、經濟效用及全體共有人之利益，本其自由裁量權為公
    平合理之分配，不受當事人聲明、主張或分管約定之拘束(
    最高法院96年度台上字第2251號判決參照)，是共有物之分
    割方法，法院斟酌共有人之利害關係及共有物之性質價格等
    ，本有自由裁量之權，共有人固有主張分割方法，法院亦不
    受其主張之拘束。原告上開陳述乃以另筆土地即系爭63-5地
    號土地之規劃為系爭62地號土地應如何分割之條件，惟並未
    提出系爭62地號土地應如何分割之方案，該意見自難認可採
    。
　㈡系爭63-5地號土地部分：
　1.按各共有人，除法令另有規定外，得隨時請求分割共有物，
    但因物之使用目的不能分割或契約訂有不分割之期限者，不
    在此限，民法第823條第1項定有明文。
　2.經查系爭63-5地號土地為特定農業區之甲種建築用地，於79
    年10月18日分割自同段63地號土地而成，共有人及應有部分
    如附表二所示，其地形為反面之ㄈ字形，北側臨同段63、63-
    1、63-2地號土地，南側臨同段63-3、63-4地號土地，而79
    年10月18日分割增加之地號尚有同段63、63-1至63-4地號土
    地，63-1地號土地之所有權人為原告、63-2地號土地所有權
    人為被告鐘清江、同段63-3地號土地所有權人為被告鐘良苡
    、同段63-4地號土地所有權人為被告鐘元亮、同段63地號土
    地所有權人為被告鐘墻等節，此有土地登記謄本、地籍圖在
    卷為憑(見卷一第21、23、67、253至261頁)。
　3.是系爭63-5地號土地周圍為原告及被告鐘清江、鐘良苡、鐘
    元亮、鐘墻單獨所有之同段63、63-1至63-4地號土地，且與
    前揭土地為相同時間分割而成，並為上開土地所有人所共有
    ，顯見系爭63-5地號土地乃上開土地之通行用地，始為分割
    時登記為四周土地之所有人即原告、被告鐘清江、鐘良苡、
    鐘元亮、鐘墻所共有。參以原告及被告鐘良苡、鐘泓麒即被
    告鐘墻之孫於本院審理時亦稱系爭63-5地號土地為同段63、
    63-1至63-4地號土地之私設通行道路等語(見卷二第52頁)，
    顯見系爭63-5地號土地應為同段63、63-1至63-4地號土地之
    通行道路，而為上開土地所有人所共有無訛，自有因物之使
    用目的不能分割之情形，從而，原告訴請分割系爭63-5地號
    土地，應屬無稽，應於駁回。
四、綜上所述，原告依民法第823條第1項、第824條第2項第1 款
    規定，請求分割系爭62地號土地，洵屬有據。並審酌系爭土
    地之使用現狀、整體利用價值，及兩造共有價值平等均衡原
    則，認以附圖即甲案所示方式分割，較為妥適，並以之為系
    爭62地號土地之分割方案。至於系爭63-5地號土地，為其周
    圍即原告及被告鐘清江、鐘良苡、鐘元亮、鐘墻等單獨所有
    之土地通行之用，因物之使用目的不能分割，原告請求分割
    系爭63-5地號土地應屬無據，應予駁回。
五、復按共有人自共有物分割之效力發生時起，取得分得部分之
    所有權。應有部分有抵押權或質權者，其權利不因共有物之
    分割而受影響。但有下列情形之一者，其權利移存於抵押人
    或出質人所分得之部分：權利人同意分割。權利人已參加
    共有物分割訴訟。權利人經共有人告知訴訟而未參加，民
    法第824條之1第1項、第2項復有明文。查訴外人鐘進聲於84
    年間，將其所有系爭62地號土地應有部分1/5設定最高限額
    抵押新臺幣（下同）72萬元予台灣土地銀行股份有限公司；
    被告鐘良苡、鐘黃麗雪於85年間將系爭62地號土地應有部分
    2/5設定最高限額抵押260萬元予彰化縣員林市農會，鐘進聲
    嗣後將其應有部分讓與鐘進國、鐘泓麒等節，有土地登記申
    請書、土地登記謄本為憑（見卷一第213至241頁）。經本院
    對前開抵押權人為訴訟告知（見卷一第43頁），受告知人於
    本院言詞辯論終結前亦未對抵押權之轉載為反對意思表示，
    依上開規定，其抵押權於本件分割共有物判決確定時，移存
    至抵押人即鐘進國、鐘泓麒；鐘良苡、鐘黃麗雪所分得之部
    分。又民法第824條之1第2項但書各款規定，乃法律明文規
    定之法定效果，無庸當事人為任何聲明，縱有所聲明，亦無
    庸於判決主文內諭知，僅於判決理由中說明為已足，本院自
    無須於判決主文為諭知，併此敘明。
六、又本件係因分割共有物而涉訟，由敗訴之被上訴人負擔訴訟
    費用顯失公平，自應依兩造共有土地之應有部分比例，為訴
    訟費用之負擔。另本件事證已臻明確，兩造其餘主張陳述及
    攻擊防禦方法，核均與判決之結果不生影響，爰不逐一論述
    ，均併此敘明。
七、據上論結，本件應依民事訴訟法第385條第1項前段、第78條
    、第79條、第80條之1，判決如主文。　　
中　　華　　民　　國　　110 　年　　9 　　月　　30　　日
               
 　　　　　　　   民事第二庭    法　官　王姿婷
以上正本係照原本作成。
如對判決上訴，應於判決送達後20日內向本院提出上訴狀。如委
任律師提起上訴者，應一併繳納上訴審裁判費。　　　　　　　
中　　華　　民　　國　　110 　年　　9 　　月　　30　　日
                                書記官  吳曉玟　　　　　　　　　
附表一：系爭62地號土地共有人、應有部分及訴訟費用負擔
編號 共有人 權利範圍 訴訟費用負擔 1. 鐘清江 1/5 1/5 2. 鐘良苡 1/5 1/5 3. 鐘黃麗雪 1/5 1/5 4. 鐘進國 1/10 1/10 5. 鐘泓麒 1/10 1/10 6. 王文吉 1/5 1/5 

附表二：系爭63-5地號土地共有人及應有部分
編號 共有人 權利範圍 1. 鐘清江 1/5 2. 鐘墻 1/5 3. 鐘良苡 1/5 4. 鐘元亮 1/5 5. 王文吉 1/5